【裁判字號】    99,裁,2497
【裁判日期】    991021
【裁判案由】    聲請迴避
【裁判全文】
最  高  行  政  法  院  裁  定
                                      99年度裁字第2497號
抗  告  人  甲○○
上列抗告人因與相對人臺南縣政府間聲請迴避事件，對於中華民
國99年8月13日高雄高等行政法院99年度聲字第21號裁定，提起
抗告，本院裁定如下︰
    主  文
抗告駁回。
抗告訴訟費用由抗告人負擔。
    理  由
一、按抗告法院認抗告為不合法或無理由者，應為駁回抗告之裁
    定。
二、本件原裁定略以：行政訴訟法於民國（下同）99年1月13日
    修正公布，於99年5月1日施行，其中第19條第5款關於法官
    應自行迴避之事由，已由「曾參與該訴訟事件之前審裁判『
    或更審前之原裁判』者」修正為「曾參與該訴訟事件之前審
    裁判者」，係刪除該條款後段「曾參與該訴訟事件之更審前
    之原裁判」等文字，足見依現行行政訴訟法第19條規定，「
    曾參與該訴訟事件更審前之原裁判」之法官，已不在依法應
    自行迴避之列。是抗告人以原審法官林勇奮曾參與原審99年
    度訴更一字第10號事件之更審前之原審97年度訴字第173號
    事件之原裁判為由，而聲請法官林勇奮迴避原審99年度訴更
    一字第10號事件，顯有誤會，亦與前揭行政訴訟法第19條之
    規定不符，其聲請自無從准許，應予駁回。
三、抗告意旨略以：現行行政訴訟法第19條第5款規定既係配合
    民事訴訟法第32條第7款有關法官自行迴避之事由所作之修
    正，即應適用最高法院92年12月2日92年第19次民事庭會議
    決議：「舊法施行期間內，判決既已確定，法官曾參與更審
    前之裁判，依當時有效法律之規定，已具備法定再審事由，
    當事人得據以提起再審之權利，依民事訴訟法施行法第8條
    規定之法意，不因嗣後新法之施行而受影響。」及92年12月
    16日92年第20次民事庭會議決議：「民事訴訟法第32條第7
    款修正前，法官曾參與更審前之裁判，依『第二審言詞辯論
    終結時法律之規定』，既為法官應自行迴避之原因，此項違
    法之事由，不因當事人於新法施行後提起上訴而受影響。」
    本件於97年2月26日起訴後至97年7月8日言詞辯論終結，依
    言詞辯論終結時法律之規定，有關法官迴避恐仍應適用87年
    10月28日修正公布之行政訴訟法第19條規定，而非適用現行
    行政訴訟法第19條規定，原裁定適用現行行政訴訟法第19條
    規定，而駁回抗告人之聲請，其適用法律恐有違誤。又從民
    事訴訟法、刑事訴訟法及行政訴訟法等法官迴避相關法規之
    立法歷程、原意，及從歷年司法院釋字第178號解釋文、理
    由書及大法官姚瑞光不同意見書、第256號解釋文及理由書
    、第368號大法官吳庚協同意見書、第601號解釋理由書及大
    法官楊仁壽、王和雄、許玉秀協同意見書、最高法院29年上
    字第3276號、30年抗字第103號、60年台上字第4185號等判
    例，就法官迴避法理與「前審」之範圍以探究，不論就曾參
    與該訴訟事件之前審裁判者或更審前之原裁判者，均認為法
    官應自行迴避，不得執行職務。縱民事訴訟法第32條至第38
    條於92年2月7日修正公布，惟觀諸司法院釋字第665號解釋
    意旨及臺灣高等法院分案實施要點第10點、最高法院刑事案
    件程序初步審查應辦事項第17點等規定可知，第三審法院發
    回更審案件採大輪迴制，凡曾參與本件裁判之庭長、法官均
    應迴避。且實務上民事訴訟發回更審案件，曾參與更審前之
    原裁判之法官原則上均迴避，俾符合司法院大法官釋憲及立
    法意旨。且本院99年度判字第475號發回判決並未依行政訴
    訟法第260條第2項規定，對本件實體部分詳予指示及闡釋，
    則曾參與更審前之原裁判之法官呂佳徵、蘇秋津及林勇奮難
    免迴護其更審前之原裁判，事實上，法官林勇奮更為審理時
    ，未行準備程序重新調查及審問，即排定言詞辯論庭期，恐
    有違反公平行為原則之虞。況且，依司法院網路公開之「股
    別分配表」可知，原審法院目前有11名法官，抗告人聲請曾
    參與更審前之原裁判之法官呂佳徵、蘇秋津及林勇奮迴避，
    尚有8名適於執行職務之法官可續行審理，並無因法官迴避
    致無法官可行使審判權之情形，事實上顯無困難。是原裁定
    違背上揭判例、釋憲文及法條，應予廢棄等語，爰求為裁定
    廢棄原裁定，更為合法之裁定。
四、本院查：
(一)、按87年10月28日修正公布之行政訴訟法（下稱舊行政訴訟
      法）第19條第5款規定：「法官有左列情形之一者，應自
      行迴避，不得執行職務：…五、曾參與該訴訟事件之前審
      裁判或更審前之原裁判者。…」次按99年1月13日修正公
      布，99年5月1日施行之行政訴訟法（下稱新行政訴訟法）
      第19條第5款規定：「法官有下列情形之一者，應自行迴
      避，不得執行職務：…五、曾參與該訴訟事件之前審裁判
      。…」其立法理由第2點為：「配合民事訴訟法第32條第7
      款有關法官自行迴避之事由，刪除本條第5款後段『或更
      審前之原裁判者』等文字。」再按「民事訴訟法第33條至
      第38條之規定，於本節準用之。」為新行政訴訟法第20條
      所規定。復按「遇有下列各款情形，當事人得聲請法官迴
      避：一、法官有前條所定之情形而不自行迴避者。…」為
      92年2月7日修正公布之民事訴訟法（下稱新民事訴訟法）
      第33條第1項第1款所明定。經查，兩造間提供行政資訊事
      件，抗告人係於97年2月26日向原審法院提起行政訴訟，
      經原審於97年7月22日以97年度訴字第173號判決駁回。抗
      告人不服，提起上訴，經本院於99年5月13日以99年度判
      字第475號判決廢棄原判決，發回原審法院。原審法院於
      99年6月2日收案（即原審99年度訴更一字第10號），因行
      政訴訟法第19條、第20條、新民事訴訟法第33條第1項第1
      款係屬程序規定，依「實體從舊，程序從新」之法律適用
      原則，有關法官之迴避，自應適用上揭新行政訴訟法第19
      條、第20條、新民事訴訟法第33條第1項第1款規定。且因
      該新行政訴訟法第19條第5款已無「或更審前之原裁判者
      」等文字，則曾參與更審前之原裁判（即原審97年度訴字
      第173號判決）之法官呂佳徵、蘇秋津及林勇奮自無應自
      行迴避原審99年度訴更一字第10號事件之情形，抗告人聲
      請該3名法官迴避，核與新行政訴訟法第19條第5款、第20
      條準用民事訴訟法第33條第1項第1款之規定不符，原裁定
      駁回其聲請，於法尚無不合，應予維持。是抗告意旨求予
      廢棄，更為合法之裁定，難認有理由，應予駁回。
(二)、最高法院92年12月2日92年第19次民事庭會議決議及92年
      12月16日92年第20次民事庭會議決議均肯認法官曾參與該
      訴訟事件更審前之裁判，應否自行迴避，係依「該訴訟事
      件」當時有效法律之規定或第二審言詞辯論終結時法律之
      規定，準此，原審法官呂佳徵、蘇秋津及林勇奮曾參與原
      審99年度訴更一字第10號事件更審前之原審97年度訴字第
      173號判決，應否自行迴避，應依原審99年度訴更一字第
      10號事件當時有效法律之規定，而非依原審97年度訴字第
      173號事件言詞辯論終結時法律之規定，抗告人主張應依
      原審97年度訴字第173號事件97年7月8日言詞辯論終結時
      法律之規定，容有誤解，不足採信。又司法院釋字第178
      號解釋闡釋：「刑事訴訟法第17條第8款所稱推事曾參與
      『前審之裁判』，係指同一推事，就同一案件，曾參與下
      級審之裁判而言。」第256號解釋闡釋：「…法官曾參與
      訴訟事件之前審裁判或更審前之裁判者，固應自行迴避。
      對於確定終局判決提起再審之訴者，其參與『該確定終局
      判決』之法官，依同一理由，於再審程序，亦應自行迴避
      。惟各法院法官員額有限，參考行政訴訟法第6條第4款規
      定意旨，其迴避以一次為限。…」第368號解釋大法官吳
      庚協同意見書：「…因此，法官曾參與訴訟事件之前審裁
      判或更審前之裁判者，固應自行迴避，對於確定終局判決
      提起再審之訴者，其參與『該確定終局判決』之法官，依
      同一理由，於再審程序，亦應自行迴避（下略）。…」、
      第601號解釋理由書敘明：「…本件聲請釋憲對象為94年
      度中央政府總預算案第5款『司法院主管部分』，第1項『
      司法院』中第1目『一般行政』『人事費』下司法人員專
      業加給院長、副院長、大法官部分『預算案之議決』。…
      大法官於本件聲請釋憲案尚不生自行迴避之問題。…」第
      665號解釋理由書敘明：「…系爭分案要點第10點及第43
      點係依法院組織法第78條、第79條第1項之規定及臺灣臺
      北地方法院法官會議之授權，由該法院刑事庭庭務會議，
      就相牽連案件有無合併審理必要之併案事務，事先所訂定
      之一般抽象規範，依其規定併案與否之程序，足以摒除恣
      意或其他不當干涉案件分配作業之情形，屬合理及必要之
      補充規範，故與憲法第16條保障人民訴訟權及第80條法官
      依據法律獨立審判之意旨，尚無違背。…」而最高法院29
      年上字第3276號判例意旨：「刑事訴訟法第17條第8款所
      謂推事曾參與『前審之裁判』應自行迴避者，係指其對於
      當事人所聲明不服之裁判，曾經參與，按其性質，不得再
      就此項不服案件執行裁判職務而言。…」30年抗字第103
      號判例意旨：「民事訴訟法第32條第7款所謂前審裁判，
      固不以下級審裁判為限，除權判決對於撤銷除權判決之訴
      ，宣告禁治產之裁定對於撤銷禁治產宣告之訴，亦為同款
      所謂前審裁判。然除有此種特殊情形外，恆指該事件之下
      級審裁判而言。」60年台上字第4185號判例意旨：「民事
      訴訟法第32條第7款所謂推事曾參與該訴訟事件之『前審
      裁判』者，關於推事曾就該訴訟事件有關之刑事案件參與
      裁判，不包括在內。」均核與本件案情有別，尚難援引據
      為指摘原裁定有不適用法律或適用不當之違法情事。是抗
      告人主張原裁定違背上揭判例、釋憲文及法條，應予廢棄
      云云，容有誤會，委無可採。至於抗告人主張本院99年度
      判字第475號發回判決並未依行政訴訟法第260條第2項規
      定，對本件實體部分詳予指示及闡釋，及法官林勇奮更為
      審理時，未行準備程序重新調查及審問，即排定言詞辯論
      庭期，恐有違反公平原則之虞乙節，核屬本案實體及訴訟
      程序進行問題，併此敘明。
五、據上論結，本件抗告為無理由，依行政訴訟法第104條、民
    事訴訟法第95條、第78條，裁定如主文。
中    華    民    國    99    年    10    月    21    日
                    最高行政法院第四庭
                        審判長法官  劉  鑫  楨
                              法官  陳  國  成
                              法官  吳  東  都
                              法官  吳  慧  娟
                              法官  林  金  本

以  上  正  本  證  明  與  原  本  無  異
中    華    民    國    99    年    10    月    22    日
                              書記官  莊  俊  亨

司法院資訊處製作；財團法人民間司法改革基金會備份。
